臺灣高等法院臺中分院刑事判決　　　　　　　　　九十二年度上易字第二一○三號
　　上　訴　人
　　即自 訴 人　丙○○
　　代　理　人　林春榮律師
　　被　　　告　戊○○
　　被　　　告　乙○○
　　共　　　同
　　選任辯護人　丁○○
右上訴人因被告等詐欺案件，不服臺灣彰化地方法院九十一年度自字第六九號中華民
國九十二年九月十二日第一審判決，提起上訴，本院判決如左：
      主  文
原判決撤銷。
戊○○、乙○○共同意圖為自己不法之所有，以詐術使人將本人之物交付，各處有期
徒刑肆月，如易科罰金，以參佰元折算壹日。
      事  實
一、戊○○、乙○○係夫妻關係，二人在台南縣永康市○○路七九八號共同經營「久
    岱佛堂藝術生活館」，渠等均明知臺灣並未生產鐵木，亦無法提供足夠之江西黃
    樟木，竟共同意圖為自己不法之所有，利用丙○○即釋慈信在彰化縣彰化市○○
    路○段二六二巷三八號所主持之信願行寺新建，急需雕製莊嚴佛像以供信徒瞻仰
    之機會，除於九十年七月九日至信願行寺內，以江西黃樟木品質較佳，其能提供
    大型之江西黃樟木以雕刻成符合信願行寺需求之阿彌陀佛、觀世音菩薩、大勢至
    菩薩、韋馱護法菩薩、伽藍護法菩薩之一體成型佛像，另佛像背光則以台灣鐵木
    雕製，使丙○○陷於錯誤而與乙○○、戊○○簽訂「佛像製作合約書」，總價新
    台幣（下同）一千一百五十萬元，分六期給付，第一期於木材勘察完成時給付訂
    金四百六十萬元。戊○○、乙○○為順利取得該筆訂金，即邀丙○○率潘炒於同
    年七月二十二日出發至中國查看所提供之木材，乙○○雖知其已取得之木材僅二
    顆屬江西黃樟木，竟表示所有木材均屬江西黃樟木，使丙○○陷於錯誤而自中國
    打電話指示信願行寺人員於七月二十四日匯一百五十萬元至乙○○指定在臺灣之
    莊榮華帳戶內。更於同年八月二日出示五份產地證明及木材之照片四張，丙○○
    見第一份產地證明確記載：「產地江西安福」，誤以為另四份亦相同，即於翌日
    返台，並於同年八月七日、八日分別將二百萬元、九十八萬元匯入戊○○帳戶內
    ，同年月十二日再給付十萬元，包括七月二十二日先給付戊○○之二萬元，合計
    四百六十萬元。嗣丙○○發現乙○○、戊○○等所交付之產地證明，發現三棵木
    材非產自江西，再向台灣林業專家查詢，台灣並未生產「臺灣鐵木」，始於九十
    一年二月五日委請律師發函通知乙○○、戊○○夫妻出面解決，但經雙方二次在
    信願行寺協商均無結論，丙○○始知受騙。
二、案經丙○○提起自訴。
      理  由
一、訊據被告戊○○、乙○○對於已自自訴人處收受第一期款共計四百六十萬元，且
    提供五份產地證明給自訴人之事實，固坦言不諱，惟均否認有詐欺取財之犯行，
    辯稱：該五棵木材確係江西黃樟木，合約上所載之台灣鐵木實係太灣鐵杉之誤云
    云。惟查：右揭事實業據自訴人所委任之代理人於原審、本院指述被告等有詐欺
    取財罪行甚詳，且提出「佛像製作合約書」影本、產地證明文件影本、匯款申請
    書及郵政劃撥單據影本、律師函影本等為證。且查：
  (一)依被告二人以「久岱佛堂藝術生活館」名義與自訴人擔任住持之信願行寺簽訂之
    「佛像製作合約書」第六條記載：「佛像材質－江西黃樟木，原木色」，第一條
    第六款記載：「佛像背光三片－臺灣鐵木，四片接合」等情，此有雙方所簽訂之
    「佛像製作合約書」在卷可憑，並經被告等供承在卷，足見雙方約定佛像材質確
    係「江西黃樟木」，佛像背光材質則係「台灣鐵木」，允無疑義。次查，被告等
    雖堅稱渠等提供作為佛像雕刻之木材全部皆為「江西黃樟木」，然渠等提出交付
    自訴人用以雕刻佛像之木材（下稱系爭五棵木材）之產地證明文件，僅有二份載
    明產地為「江西安福」，第三份載明為「安徽省東至縣」，第四份則為「廣西」
    ，另一棵並無產地證明，僅有運輸證載明係在枋頭買受，此有該等證明文件在卷
    可稽。由產地相關證明資料記載內容觀之，無由證明被告等所購買以備雕刻之系
    爭五顆木材均屬「江西黃樟木」，自屬明確。
  (二)被告等於原審雖辯稱：系爭五棵木材之產地證明並非全係記載產地為江西，係因
    江西和安徽為相鄰兩省，而伐木業者常因(1)與林務局的關係(2)稅金高低(3)路途遠
    近（如接近安徽必擇安徽林務局開立）等三大人為因素，選擇相關林務局開立證
    明以節省開銷，且木材經採伐後，至被買來製作佛像，期間可能已經過數十手或
    已轉賣過無數次，其中或有原始證件遺失、毀壞而就近在買賣地另行申請證件之
    可能，是產地證明文件中所載之產地並非確是該棵木材最原始之產地，尚難據此
    即認定系爭五棵木材非江西黃樟木云云。然被告等關於另三棵木材部分之所以未
    能提供係中國江西省所生產之證明文件之說法，為自訴人方面所否認，被告等又
    無法證明本案另三棵木材證明文件之取得過程確有渠等辯解之情事；參以被告等
    僅能提出其中二棵木材係中國江西省所生產之產地證明文件一情，足見中國各省
    對於出具相關木材產地證明文件之管控程序亦屬嚴格，並非輕易可得，被告等上
    開所辯尚難遽信。被告等雖又辯稱雙方所簽訂之上開佛像製作契約書中並未約明
    要提供木材產地證明，而係渠等主動提供云云。然查，上開「佛像製作合約書」
    內雖無被告等應提出木材產地證明之約定，惟依前揭合約書第六約定：「佛像材
    質－江西黃樟木，原木色」，足見木材產地、材質對自訴人言係屬重要者；復依
    該合約書第二條約定，第一期款係於簽約及木材勘察完成時給付，然自訴人既非
    對木材有專業知識或實務經驗之人，則於勘察確認木材是否確屬江西黃樟木之過
    程中，被告若能提出中國官方機構所出具之證明文件，當有助於勘察程序之完成
    ，並儘快取得第一期款四百六十萬元，是以上開木材產地證明文件之提出乃對被
    告等有利，縱認係被告所主動提出，亦為依約完成勘察程序所必要者，此由被告
    等於原審所提答辯中陳稱九十年八月二日「雙方完成產地證明交付法師」等語，
    亦足明瞭（詳見原審卷第一○四頁），是被告此部份辯解，尚不足認渠等無詐欺
    之犯意。又查，雖證人即中華民國雕刻業職業工會全國聯合會（下稱木雕工會）
    理事長己○○於原審結證稱：「（大陸買賣木材時，產地證明是否須隨之移轉？
    ）不一定」、「（一般木材買賣是否都會出具產地證明及運輸證？）不會，因為
    木材已經轉運到內地了，已經不需要主管機關的驗收，一般不會出具任何證件給
    下游的雕刻商，雕刻商會依照他們的專業來判斷木材的材質」、「（大陸產地證
    明遺失後，是否可在遺失地申請產地證明？）可以，在大陸上如果關係比較好的
    也可能不用產地證明就可以運到內地」、「（木材是否可能因為在同一山脈出產
    的木頭，但因為稅金的問題，而到相鄰的省份申請產地證明？）以江西、安徽相
    鄰的二省份為例，木材商有可能在介於江西及安徽間的同一座山脈所砍伐的木材
    ，因為安徽稅金比較便宜，就在安徽請領產地證明」等語。然查，證人己○○於
    本院證稱其係從事雕刻工作者，並無證據足以證明其係木材進口商，且曾直接到
    中國各省購買並進口木材，對於上開各情是否為其親歷之事已然可疑！況其上開
    證詞或不明確，或非直指本案被告在大陸購買木材之情，所證應僅係其個人意見
    之詞，自非可採為有利於被告等之認定。
  (三)原審曾檢具前揭「佛像製作合約書」一件、保管條收據影本一件、木材樣本五根
    （應為塊）等證物，委託木雕工會就：(1)若依保管條收據上所載之五棵木頭體積
    ，是否可依本件契約所約定之佛像大小雕刻為一體成型之佛像？(2)扣案之五棵木
    頭樣本其材質為何？又其組織、密度是否相同等項，予以鑑定。經該會鑑定結果
    函覆稱：「主旨：關於來函鑑定木材材質乙案，本會經會同專家鑑定後如說明。
    說明：2.依據合約書上之記載其木材體積可雕刻為一體成型之佛像。3.依據所送
    之木頭樣本，經鑑定後亦為江西黃樟木」等語，雖有該會九十二年八月八日中雕
    聯樣字第０二七號函在卷可憑。然查：
    (1)證人己○○於本院證稱上開函文說明第2.點主要是另外一位師傅甲○○鑑定出
      來的，然經傳喚實際參予鑑定工作之證人甲○○到庭證稱：己○○當時曾問伊
      說能不能雕刻成法院資料上尺寸的大型佛像，伊說要看木材才知道，沒有看到
      木材伊如何說？伊要看到實體物才能回答選任辯護人所詢之事項（問：請庭上
      提示本院卷的彩色照片，依你三十三年的雕刻經驗，你是否能雕刻成與木材大
      小的佛像）等語。姑且不論甲○○於參與鑑定時是否曾告知己○○關於上開函
      文說明2.之內容，然既經甲○○於本院作證時詳述如上；且原審法院僅檢附「
      佛像製作合約書」一件、保管條收據影本一件、木材樣本五塊等物以供鑑定，
      並未提供系爭五棵木材實體物以憑鑑定，則木雕工會又如何完成說明2.之鑑定
      內容？是以證人甲○○於本院所證應較客觀而足採信。證人己○○於本院作證
      時經本院提供原審卷第九頁至十八頁之資料請其當庭核算後，就寬度是否足夠
      一情，亦表示寬度好像不夠，不為明確之回答，俱見上開函文說明2.之鑑定內
      容之作成尚非客觀且嫌草率。
    (2)上開鑑定含說明3.雖稱：「依據所送之木頭樣本，經鑑定後亦為江西黃樟木」
      等語。然原審曾向國立中興大學森林學系函詢木材鑑定等相關問題，據覆：「
      已砍伐之木材材質、組織結構及密度為可加以測量之估值，木材種類亦可加以
      鑑定，惟究係內陸出產或沿海出產則難加以鑑識。木材口徑、長度係受林木伐
      採年齡及製材所決定，而個別材種之重量則復受其密度及材積所左右，固亦實
      難就此確認所提相關產地證明文件是否即係受鑑定之標的物，佐證之力量難稱
      足夠」，有該系函文一份附卷可參。原審又向國立台灣大學函查，據覆：「就
      已砍伐並已除去枝條之木頭無法鑑定其產地，材種是否可鑑定則需再酌。木材
      之材質、組織構造、密度可鑑定，但其生產在何地無法確定。只依據木材口徑
      、長度、重量比較難鑑定其是否與相關文件有關」，亦有該校函文一份在卷可
      稽。雖證人己○○於本院證述稱木材是江西黃樟木這部分伊可以確定云云，然
      證人甲○○於本院作證時證稱：己○○曾經拿法院寄去的資料到伊住處，要伊
      判斷木材，伊曾經到過中國廣州和上海，但未去過江西省，伊告訴己○○這是
      大陸的木材，是江西的小葉樟（後更正稱伊剛剛是說大陸的小葉樟，不是說江
      西的小葉樟，因為江西在哪裡伊不曉得），伊未曾到過中國大陸買過木材，都
      是在台灣看木材的等語。查，證人己○○從事雕刻工作有三十六年之久，證人
      甲○○從事雕刻工作亦有三十三年之久，均據渠等於本院作證時供明在卷，足
      見渠等之專業係在雕刻領域，而非在木材之買賣，且證人甲○○亦未曾至中國
      買過木材，又未能證明證人己○○有在中國進口木材之事實，則上開函文依憑
      對木材產地何所屬非屬其專業領域且未實際在中國林木產地山區採購木材經驗
      之證人己○○、甲○○所為之判斷，自非專業、客觀；且相較於上開兩所國內
      知名學府所為函覆之意見，該兩所國立大學憑其豐沛之專業人才、設備，尚且
      無法就木材產地予以鑑定，上開木雕工會竟能鑑定出系爭五棵木材之產地所在
      ，實難置信！上開木雕工會鑑定結果既有如上諸多瑕疵，自不足遽採而為有利
      於被告等之認定。被告等於原審雖又辯稱：渠等為杜爭議，願負擔費用，請自
      訴人聘請木材鑑定之專業人士前往鑑定，惟自訴人仍執意不肯云云，然此原審
      自訴代理人已於九十二年四月七日具狀稱：最近香港、大陸地區因ＳＡＲＳ流
      行，國人除非必要，否則不適宜前往，應等候該流行病緩和後再前往，以免將
      病原帶回台灣等語，亦與當時之情相符，自不得因此即認自訴人係故不配合前
      往。
  (四)前揭「佛像製作合約書」內載明佛像之背光應採用台灣鐵木組合而成，有該合約
    書在卷可佐。被告等於原審雖辯稱：合約中之「臺灣鐵木」實屬「臺灣鐵杉」之
    口誤與筆誤，因兩岸的語言表達略有差異，事實上鐵木，硬如鐵（葉或莖），且
    比重過重，穩定性低，並不適合作為佛像雕刻，且佛像背光碩大，又是四片組合
    ，不可能以學名鐵木者作為雕刻素材，為安全著想，應是臺灣之鐵杉，木質輕、
    穩定性佳，始為雕刻背光之良材，自訴人以此學名和俗名、兩岸語言之差異，作
    為訴訟基礎，實屬無據，伊等就此部分亦無詐欺之情事云云。依被告前開於原審
    所答辯內容觀之，「鐵木」與「鐵杉」係屬不同材質之木材；而以被告乙○○從
    事雕刻工作多年之經驗，應能分辨「鐵木」與「鐵杉」之不同，然上開合約書卻
    約定佛像背光所用者為「台灣鐵木」，且合約書上記載「台灣鐵木」文字非僅一
    處，顯非筆誤；又自訴人與被告均係台灣人士，亦無其所辯因兩岸語言表達略有
    差異而有口誤之情，是被告等所辯筆誤、口誤云云，尚難憑信。又臺灣並不出產
    鐵木，此有木材介紹資料一份可證，並為被告等所不否認，是以自訴人指稱被告
    等係施用詐術使其陷於錯誤而簽訂上開合約書並給付第一期款，亦非無據。次查
    ，臺灣鐵杉屬針二級木，臺灣高山林已停止砍伐，市場流通之鐵杉結構用木大尺
    製品來自美、加，價格較貴，小尺寸製品來自大陸、紐、澳、東北歐地區‧價格
    較廉，需視用途而定，若用結構材木大尺寸者，每才市場價格約四十五元；而鐵
    木係闊葉樹硬木，與鐵杉木質迥異，且用途不同，價格亦較貴，據查市場價格每
    才約七十五元，此有台灣區木材同業工會九十二年四月十七日函可稽，足見進口
    鐵木價格為鐵杉之一‧六七倍。另依行政院農業委員會林務局函所載，該局所轄
    各林局區管理處於八十五年一月起至九十一年七月止之標售或放行之台灣鐵杉數
    量共計一九○點三二立方公尺，有該局函文一份在卷可稽；而證人己○○於原審
    固亦證稱市場上之台灣鐵杉比進口的鐵木貴等語。然本案自訴人與被告雙方所簽
    訂之上開合約書既約定以「台灣鐵木」作為佛像之背光材料，則上開進口鐵杉、
    鐵木與台灣鐵杉價格上之差異，自與本案契約約定之標的物「台灣鐵木」無涉。
    證人己○○於原審九十二年五月三十日訊問時，經受命法官訊其「鐵木是否適合
作背光」時，答稱「可以」；然於同一期日經被告乙○○詰問時則又稱「不適合
    ，因為材質太硬」，前後所證雖稍有不一，然由證人己○○後來之回答內容觀之
    ，其既非答稱「不可以」，足見鐵木之作為佛像背光亦非絕對不可行，是亦難以
    證人己○○上開所證，而認前揭契約書約定鐵木係鐵杉之誤，而為有利於被告之
    認定。
  (五)被告二人均明知臺灣並未生產鐵木，亦無法提供足夠之江西黃樟木，竟與自訴人
    簽訂「佛像製作合約書」，載明以江西黃樟木製作佛像，並以台灣鐵木雕至佛像
    背光，渠等有為自己不法所有之意圖甚明，並已致自訴人陷於錯誤而為金錢之給
    付，是本件事證已臻明確，被告等所辯無非事後卸責之詞，不足採信。被告乙○○另聲請本院鑑定系爭五棵木材之價值若干，然本院以本件事證已臻明確，應無
    送請鑑價之必要。被告二人犯行堪以認定，均應依法論科。
二、核被告乙○○、戊○○所為，均係犯刑法第三百三十九條第一項之詐欺取財罪。
    被告二人就上開犯行，有犯意聯絡、行為分擔，均為共同正犯。原審未為詳查，
    遽為被告等無罪之諭知，尚嫌率斷，自訴人上訴意旨執此指摘原判決不當，為有
    理由，自應由本院將原判決撤銷改判。爰審酌被告等犯罪之動機、目的、手段、
    利用自訴人所主持之信願行寺新建，急需雕製莊嚴佛像以供信徒瞻仰之機會行詐
    ，犯後迄今又未能與自訴人就此達成民事和解，賠償損害，暨被告二人犯後未能
    坦認犯行之態度等一切情狀，各量處如主文第二項所示之刑，並均諭知易科罰金
    折算之標準，以示懲儆。至自訴意旨另指被告等向自訴人強調木材不會空心，然
    嗣經自訴人於九十一年一月二十三日再度至中國福建省莆田縣查看乙○○提供作
    為雕刻佛像之木材，始發現各該木材均為空心一節，認被告等保證木材不會空心
    一情，亦屬詐欺之部分情節。就此部分，被告否認有自訴人所稱保證木材不會空
    心之情。且若當初有此保證，理應於契約內記載明確，以明保證責任之所在，然
    經核閱自訴人所提出之契約書全文，確無載明佛像不得空心等字句，是自訴人就
    此部分之指述尚難憑採，惟此並不影像被告等確有上開詐欺取財犯行之認定，併
    予敘明。
據上論結，應依刑事訴訟法第三百六十九條第一項前段、第三百六十四條、第二百九
十九條第一項前段、第三百四十三條，刑法第二十八條、第三百三十九條第一項、第
四十一條第一項前段，罰金罰鍰提高標準條例第一條前段、第二條前段，判決如主文
。
中      華      民      國      九十三      年    二    月    二十六    日
                                   臺灣高等法院臺中分院刑事第四庭
                                         審判長法  官  洪  耀  宗
                                               法  官  劉  登  俊
                                               法  官  江  德  千
右正本證明與原本無異。
不得上訴。
                                               書記官  吳  麗  琴
中     華     民     國     九十三     年      二      月    二十七     日
【附錄論最科刑法條】
刑法第三百三十九條第一項：
意圖為自己或第三人不法之所有，以詐術使人將本人或第三人之物交付者，處五年以
下有期徒刑、拘役或科或併科一千元以下罰金。
                                                                        Ｆ
